【裁判字號】    97,台上,435
【裁判日期】    970307
【裁判案由】    給付買賣價金
【裁判全文】
最高法院民事判決              九十七年度台上字第四三五號
上  訴  人  巨環開發科技股份有限公司
法定代理人  甲○○
訴訟代理人  陳淑真律師
參  加  人  台灣國際商業機器股份有限公司
法定代理人  丙○○
訴訟代理人  高奕驤律師
被 上訴 人  三商電腦股份有限公司
法定代理人  乙○○
訴訟代理人  吳志勇律師
            吳佩真律師
            周昌賢律師
上列當事人間請求給付買賣價金事件，上訴人對於中華民國九十
六年十月十一日台灣高等法院第二審判決（九十六年度重上字第
四四一號），提起上訴，本院判決如下：
    主  文
原判決廢棄，發回台灣高等法院。
    理  由
本件被上訴人起訴主張：兩造於民國九十三年三月十日訂立「郵
運管理系統設備合約書」（下稱系爭合約），由上訴人將其向中
華郵政股份有限公司（下稱中華郵政公司）承包之「郵運管理系
統設備專案」部分建置轉包予伊，同年五月二十八日再另訂協議
書，其中第一條第二、三項明定上訴人如遲延付款，應依年利率
百分之十四點五按日計付利息。伊已依約完成工作，業主中華郵
政公司亦已驗收及付款，惟上訴人尚積欠伊新台幣（下同）五千
零十二萬七千二百十三元等情，爰依系爭合約及協議書約定，求
為命上訴人如數給付，及加計自起訴狀繕本送達翌日即九十五年
八月二十九日起至清償日止，按年息百分之十四點五計算約定遲
延利息之判決。
參加人陳稱：否認被上訴人之違約責任應由伊負擔；況上訴人主
張被上訴人給付遲延及瑕疵，迄未舉證證明；其於第二審準備程
序終結後，請求減少價金及為同時履行抗辯，係逾期提出之攻擊
防禦方法，並非合法；縱被上訴人違約，上訴人請求抵銷之違約
金亦屬過高，應予酌減等語。
上訴人則以：被上訴人始終未依約交付套裝軟體TMS 系統，依系
爭合約第九條第三項約定，應按承攬總價千分之三，每日計罰違
約金四十四萬一千元，自九十三年四月七日起至九十四年底止，
合計為二億七千七百八十三萬元，伊主張以之抵銷貨款；又被上
訴人交付之程式有瑕疵，經伊通知修改未果，始由伊自行修補完
成，依民法第四百九十四條、第五百零二條請求減少價金；另依
同法第二百六十四條行使同時履行抗辯權，於被上訴人交付套裝
軟體TMS 系統及補正交付程式之瑕疵前，拒絕給付價金等語，資
為抗辯。
原審維持第一審所為上訴人敗訴之判決，駁回其上訴，無非以：
被上訴人主張兩造於九十三年三月十日訂立系爭合約，復於同年
五月二十八日訂立協議書，其中第一條第二、三項約定上訴人如
遲延付款，應依年利率百分之十四點五按日計付逾期利息予被上
訴人等情，業據其提出系爭合約書及協議書為證。又被上訴人已
依約完成工作，並經業主中華郵政公司驗收及付訖款項，惟上訴
人尚積欠被上訴人五千零十二萬七千二百十三元未付，為上訴人
所不爭執，堪認真實。依系爭合約，被上訴人交貨之內容有三大
部分：(一)套裝軟體、(二)開發應用系統軟體、(三)硬體設備及其作業
系統；被上訴人應自驗收合格次日起，就硬體設備及其作業系統
、公用程式軟體部分，提供五年免費保固、維修及系統更新，開
發應用軟體及套裝軟體部分，則分別提供一年、五年之免費保固
；有關硬體設備部分，被上訴人如逾期交貨，每延一日應按遲延
交貨之標的物及其他因之無法使用之標的物部分總金額千分之四
計付罰款，應用軟體或套裝軟體部分，則每日按承攬總價千分之
三計罰。上訴人另於九十三年三月九日與參加人簽訂中華郵政郵
運管理系統設備採購案合作協議書（下稱上訴人與參加人合作協
議書）約定參加人應負上開同一內容之保固責任及遲延交付罰款
，同日，兩造與參加人公司金融事業部協理王芝和，再於被上訴
人公司處所簽訂三方協議（下稱三方協議書），約定：「(一)巨環
與三商郵運管理系統設備採購合約中，罰則部分先行刪除，另立
罰則備忘協議，由巨環直接和 IBM、Eddie 王簽署，罰則直接由
IBM 負責。(二)巨環與三商採購內容之產品及應用系統開發於保固
期滿後之維護金額上限限制，均追溯及End user中華郵政公司之
相關規定，並由巨環直接和 IBM、Eddie 王簽署。」，同月十五
日，被上訴人與參加人針對中華郵政郵運管理系統，簽訂「 IBM
Business Partner Transaction Agreement 」，於「IBM Busi-
ness Partner Transaction Agreement Profile」第四頁中約定
參加人應自IBM 硬體設備驗收合格次日起，提供五年之硬體免費
保固維修服務，並同意本案IBM 硬體設備，如因可歸責於參加人
之事由，致逾期交貨時，每日按IBM 硬體設備總價千分之四計罰
，累計罰扣金額以IBM 硬體設備總價百分之二十為上限，又本案
所交付之應用軟體或套裝軟體，如因參加人之事由，致逾期交貨
時，每日按所交付之軟體總價千分之三計罰，累計罰扣金額以軟
體總價百分之二十為上限，有 IBM Business Partner Transac-
tion Agreement節本附卷可稽。上開合約簽署之事實及其形式、
實質內容之真正，均為兩造所不爭執，堪認是實。系爭合約、上
訴人與參加人合作協議書及三方協議書之內容，均係針對中華郵
政公司郵運管理系統設備案有關硬體設備、開發應用軟體、套裝
軟體之提供與建置。由上訴人製作「中華郵政股份有限公司郵運
管理系統設備專案工作週報」及「九十四年元月份專案會議紀錄
（四十二）」之記載可知，關於中華郵政公司郵運管理之需求與
確認、系統作業流程、系統分析資料說明，均由參加人主談及負
責，該專案之團隊則係由上訴人所領參加人、台塑網、華經資訊
等公司組成。另由上訴人整理之「郵運管理系統─三商公司承攬
應用程式程式交付／退件時間一覽表」附表可見被上訴人承攬之
應用程式乃參加人直接交付予上訴人，足認上訴人與中華郵政公
司關於郵運管理系統設備專案之部分給付內容，直接由參加人給
付，並參與建置。三方協議書明載兩造間郵運管理系統設備採購
合約中罰則部分刪除，另由上訴人與參加人、Eddie 王簽署罰則
備忘協議，罰則直接由參加人負責，且兩造間採購內容產品及應
用系統開發於保固期滿後之維護金額上限限制，均追溯及中華郵
政公司相關規定，由上訴人直接和參加人、Eddie 王簽署。如以
三方協議書、上訴人與參加人合作協議書對照觀之，確係由上訴
人與參加人之人員王芝和簽署，其內容僅規範保固服務與罰責，
簽署時間、人員、內容均依三方協議書之意旨，顯見上訴人與參
加人簽訂之合作協議書，係為執行三方協議書。查系爭合約之內
容係參加人草擬，由被上訴人提出與上訴人簽署，其中第八條「
保固服務」及第九條「罰責」部分，比較上訴人與參加人合作協
議書之內容，並無不同，惟參加人與上訴人合作協議書內容更為
明確，關於保固服務所定之罰款，及罰責中第(五)項部分，更為系
爭合約所無，足認兩造及參加人確實有將系爭合約關於不履行合
約或履約事項，經上訴人通知改善而未改善時，另依特別約定由
參加人負責。本件上訴人承攬中華郵政公司郵運管理系統設備之
金額龐大，系爭合約本文計十九條、共十七頁，內容龐雜，兩造
勢必於契約簽訂前進行協商。又契約履行之過程係由參加人直接
提供，亦即硬體設備交付及套裝軟體應用系統部分，均由參加人
於中華郵政公司處所安裝，保固服務亦直接由參加人負責提供或
至現場服務，兩造及參加人就契約履行之情形應有所認識，經詳
細審酌三方協議書、上訴人與參加人合作協議書及系爭合約之訂
約人、訂約經過及各該契約之內容，足認兩造及參加人間就兩造
合約之債務不履行，有特別約定存在，縱三方協議書於九十三年
三月九日簽訂，而翌日簽訂之系爭合約未將罰責刪除，本件關於
契約不履行、逾期交貨之罰責，仍應由參加人負責，上訴人辯稱
系爭合約係後約，已更新前約云云，為不足取。上訴人既不得對
被上訴人主張債務不履行之違約情事及違約罰款，其以被上訴人
遲延給付應罰之違約金，與本件被上訴人請求之貨款抵銷，即非
有據，其依民法第四百九十四條或第五百零二條請求減少價金，
並行使同時履行抗辯，拒絕給付價金，亦無足採。從而，被上訴
人依系爭合約及及協議書之約定，請求上訴人給付五千零十二萬
七千二百十三元，及加計自起訴狀繕本送達翌日即九十五年八月
二十九日起至清償日止，按年息百分之十四點五計算之約定遲延
利息，應予准許等詞，為其判斷之基礎。
本件原審依三方協議書及上訴人與參加人合作協議書，探求兩造
之真意，認定兩造間有關系爭合約之違約罰責，已另行約定由參
加人負擔，被上訴人無須負債務不履行責任。惟查參加人於九十
六年六月二十一日在第一審提出民事陳述意見(三)狀陳稱：原證三
（即三方協議書）及原證四（即上訴人與參加人合作協議書）之
簽署人王芝和，早已自伊公司離職，該等署押應非王芝和所為，
伊否認其真正，況王芝和任職伊公司期間，非代表人，亦非經理
人，伊未授與簽署契約之權限，亦無為任何客觀上足令第三人認
伊有授權之行為表示，被上訴人主張伊應負擔違約責任，洵無理
由等語（見一審卷第二一四至二一六頁），原審就此有利於上訴
人之重要主張，未詳加調查勾稽，即以協議書為真正，認本件違
約罰責應由參加人負擔，排除被上訴人之違約責任，據為上訴人
敗訴之判決，自有判決不備理由之違法。次按債務不履行與瑕疵
擔保責任之法律性質、構成要件及規範功能各不相同，原審認被
上訴人無庸負給付遲延之債務不履行責任，率爾推論上訴人所主
張被上訴人應負物之瑕疵擔保責任，依民法第四百九十四條或第
五百零二條請求減少價金，及依同法第二百六十四條行使同時履
行抗辯權，亦無足採，疏未區分債務不履行與瑕疵擔保責任之態
樣不同，其法律見解亦有可議。上訴論旨，執以指摘原判決不當
，求予廢棄，非無理由。
據上論結，本件上訴為有理由。依民事訴訟法第四百七十七條第
一項、第四百七十八條第二項，判決如主文。
中    華    民    國  九十七  年    三    月    七    日
                      最高法院民事第二庭
                          審判長法官  吳  正  一
                                法官  劉  福  聲
                                法官  阮  富  枝
                                法官  鄭  傑  夫
                                法官  蘇  清  恭
      本件正本證明與原本無異
                                      書  記  官
中    華    民    國  九十七  年    三    月   十七   日
                                                      Ｋ


司法院資訊處製作；財團法人民間司法改革基金會備份。
